臺灣桃園地方法院民事判決　　　　　　110年度重訴字第244號
原　　　告　國泰世華商業銀行股份有限公司

法定代理人　郭明鑑　
訴訟代理人　葉乃源　
被　　　告　翁文鍾　

訴訟代理人　嚴庚辰律師
複代理人　　許嘉樺律師
上列當事人間請求清償債務事件，本院於民國110年9月14日言詞
辯論終結，判決如下：
    主  文
一、被告應給付原告新臺幣壹仟伍佰參拾柒萬壹仟零伍元，及自
    民國一百一十年三月十七日起至清償日止，按週年利率百分
    之二計算之利息，暨自民國一百一十年三月十七日起至清償
    日止，逾期在六個月以內者，按上開利率百分之十，逾期超
    過六個月至九個月者，按上開利率百分之二十計算之違約金
    。
二、訴訟費用由被告負擔。
    事實及理由
一、原告主張：緣兩造前於民國109年9月29日簽立「借款暨質權
    設定契約書暨個人借貸綜合約定書」及「個人借貸綜合約定
    書」（下合稱系爭契約），約定由被告提供其名下所有之股
    票設定質權後，向原告借款新臺幣（下同）4,300 萬元，借
    款期間則自109 年10月17日至110 年10月17日止，並約定利
    息為依「原告公告定儲利率指數」加碼「年利率1.21％」之
    利率計算，違約金則為逾期在6 個月以內者，按原約定利率
    之10％，逾期超過6 個月部分，按原約定利率之20％計算，
    按期給付予原告，而每次違約狀態最高連續收取期數則為9
    期，另約定如有逾期清償本息之情形，即喪失期限利益，全
    部債務視為到期。詎被告嗣竟未依約履行，自110 年3 月17
    日起即未按期繳納本息，當時借款利率為2 ％（0.79％＋1.
    21％），經催討未果後，依兩造之借貸契約規定，上開借款
    已視為全部到期，後經原告處分被告前所設定質權之股票後
    ，經受償967 萬8,980 元，迄今尚有本金為1,537 萬1,005
    元未獲清償，故依系爭借款契約之法律關係，聲明請求被告
    給付如主文第一項所示之本金、利息及違約金，訴訟費用由
    被告負擔。
二、被告則以：其對於兩造確有簽立系爭契約，並由其向原告借
    得4,300 萬元，借款之內容均如原告上開主張，現尚有如主
    文所示之本金、利息及違約尚未清償等部分，均不為爭執。
    然原告主張系爭借款之約定利息雖以週年利率2 ％為計算，
    並未超過週年利率20％，惟被告向原告借款之金額為4,300
    萬元，且經以處分受質之股票後，尚餘本金1,537 萬1,005
    元未予償還。從而，逾期在6 個月內之違約金每期仍有3 萬
    742 元，逾期6 個月至9 個月之違約金每期仍有6 萬1,484
    元，違約金加總金額合計高達36萬8,904 元。故應就此考量
    被告於借款後仍有持續還款至110 年4 月間，且現未償之本
    金僅餘1,537 萬1,005 元，其向原告申設之帳戶內仍有存款
    及外幣等情，足認其並非惡意欠款，其係因經濟突陷困難，
    始無法立即償還巨額之借款，而今本金業已無法償還，如再
    給予過高之違約金，其實無法繼續負擔，故請求酌減違約金
    至相當數額等語，資為抗辯。並聲明：㈠原告之訴及假執行
    之聲請均駁回。㈡訴訟費用由原告負擔。㈢如受不利之判決
    ，願供擔保請准宣告免為假執行。
三、得心證之理由：
  ㈠按消費借貸契約，借用人應於約定期限內，返還與借用物種
    類、品質、數量相同之物；又遲延之債務，以支付金錢為標
    的者，債權人得請求依法定利率計算之遲延利息，但約定利
    率較高者，仍從其約定利率，民法第478 條前段、第233 條
    第1 項分別定有明文。是查，原告主張之上開事實，有系爭
    契約及原告放款利率查詢表、還款明細各1 份存卷可參（附
    110 年度促字第4345號卷第5 至第11頁、本院卷第27頁至第
    31頁），與其所述互核相符，被告並於本院審理中就此部分
    不為爭執，則本院依調查證據之結果並斟酌全辯論意旨，堪
    信原告之主張為真正。是依上開規定及說明，原告依據系爭
    契約之消費借貸法律關係，請求被告給付原告如主文第1 項
    所示之本金、利息及違約金，為有理由，應予准許。
  ㈡至被告雖另爭執系爭契約約定之違約金過高，故請求本院應
    予酌減至相當金額，然查：
  ⒈按「違約金，除當事人另有訂定外，視為因不履行而生損害
    之賠償總額。但約定如債務人不於適當時期，或不依適當方
    法履行債務時，即須支付違約金者，債權人於債務人不履行
    時，除違約金外，並得請求履行或不履行之損害賠償，民法
    第250條第2項定有明文。又違約金有賠償總額預定性及懲罰
    性之分，其效力各自不同。前者以違約金作為債務不履行所
    生損害之賠償總額。後者以強制債務之履行為目的，確保債
    權效力所定之強制罰，於債務不履行時，債權人除得請求支
    付違約金外，並得請求履行債務，或不履行之損害賠償」（
    最高法院106年度台上字第446號判決意旨參照）。「當事人
    所約定之違約金究屬何性質，應依當事人之意思定之，倘當
    事人未約定，則視為以預定債務不履行之損害賠償額為目的
    ，此觀民法第250條第2項之規定自明」（最高法院86年度台
    上字第3397號判決參照）。再按「當事人約定之違約金是否
    過高，須依一般客觀事實，社會經濟狀況、當事人所受損害
    情形，及債務人如能依約履行時，債權人可享受之一切利益
    為衡量標準，而債務人已為一部履行者，亦得比照債權人所
    受利益減少其數額，倘違約金係屬損害賠償總額預定之性質
    者，尤應衡酌債權人實際上所受之損害，以決定其約定之違
    約金是否過高」（最高法院88年度台上字第1968號判決意旨
    參照）。
  ⒉經查，關於系爭借款之違約金約定係記載在系爭個人借貸綜
    合約定書第五章第二條，而該約定條款既未特別記載該違約
    金係含懲罰之性質，即應視為損害賠償總額預定性質之違約
    金，合先敘明。再揆諸上開違約金約定之內容，係以逾期時
    間長短而分別按借款利率之10％及20％加以計算，前者為6
    期；後者則為3 期，即依該違約金之約定，大部分是以借款
    利率10％為計算。再本件契約之約定利率現僅有週年利率2
    ％，與新修正施行之民法第205 條約定利率之上限即週年利
    率16％相較，實有相當大之差距，更遑論本件之違約金係以
    約定利率之10％、20％計算，權衡一般客觀事實及社會經濟
    狀況等因素，尚難謂有過高之情形，亦無有失公平之虞。又
    被告雖稱因其借款之本金龐大，導致違約金計算過後仍有36
    萬餘元之鉅額，且如給予過高之違約金將導致其無力償還等
    語。然違約金之酌減，誠如上開判決意旨說明，所衡量者應
    為社會經濟狀況及債權人實際之損害，至於借款本金之數額
    與違約金是否過高一事並無關聯，要非所問。貸與人與借用
    人間就借貸數額之認定，係雙方考量他方及自身還款能力及
    相關條件後所為，本為自由經濟市場下之結果，如謂借款金
    額龐大即應酌減違約金之約定，一方面對於其他借款金額較
    小之債務人不公外，一方面將造成日後貸與人不願借貸較龐
    大之金額，恐將侵蝕自由經濟市場之機制。是被告此部分之
    抗辯，顯不足採。況參以系爭借款業經被告提供股票設定質
    權，嗣該股票經處分後已清償系爭借款967 萬8,980 元，可
    認該設質之股票價值應不低；再考量被告係以個人之身分向
    原告借款4,300 萬元，足認被告原非經濟上之弱者，顯非處
    於為成就契約之訂立，而不得不接受高額違約金要求之情況
    ，該違約金之約定，並無剝削被告之情。況該違約金之約定
    已設定請求期數之上限為9 期，並非無限期，實已考量若無
    約定違約金請求期數之上限，將造成違約金之請求金額無限
    制之不利借用人之情形，更顯系爭違約金之約定並無不公，
    被告卻仍以上開情詞為辯，並請求酌減違約金，即屬無據。
五、再本件原告並未陳明願供擔保請准宣告假執行，故亦無斟酌
    被告所為供擔保後免為假執行部分之聲請，附此敘明。
六、本件事證已臻明確，兩造其餘攻擊防禦方法及證據，經本院
    審酌後，核與判決結果不生影響，爰不逐一論列，併此敘明
    。
七、訴訟費用負擔之依據：民事訴訟法第78條。
　
中    華    民    國   110    年    9     月    24    日
　
                  民事第三庭  法  官  林靜梅
以上正本係照原本作成。
如對本判決上訴，須於判決送達後20日內向本院提出上訴狀。如
委任律師提起上訴者，應一併繳納上訴審裁判費。
中    華    民    國   110    年    9     月    24    日
　
                              書記官  鄭敏如